臺灣高等法院高雄分院刑事判決　　　　110年度上訴字第832號
上　訴　人
即　被　告　邵長齡


選任辯護人　梁家豪律師（法扶律師）
上列上訴人因重利案件，不服臺灣屏東地方法院109 年度訴字第
775 號，中華民國110 年5 月21日第一審判決（起訴案號：臺灣
屏東地方檢察署108 年度偵字第8943號），提起上訴，本院判決
如下：
    主  文
上訴駁回。
    事實及理由
一、經本院審理結果，認第一審以上訴人即被告甲○○（下稱被
    告）如原判決事實欄一、㈠、㈡2 罪，均係犯刑法第344 條
    第1 項之重利罪；如原判決事實欄二、係犯刑法第344 條之
    1 第2 項、第1 項之加重重利未遂罪；各判處有期徒刑5 月
    、3 月、5 月，及易科罰金之折算標準，就上開3 罪所處之
    有期徒刑定其應執行有期徒刑10月。另就事實欄一、㈠、㈡
    部分諭知未扣案之犯罪所得沒收等旨。其認事用法及量刑、
    定應執行刑均無不當，應予維持，並引用第一審判決書記載
    之事實、證據及理由（如附件）。
二、被告上訴意旨略以：被告否認有檢察官所指之重利、加重重
    利之等犯行，理由如下：
  ㈠檢察官並未證明告訴人向被告借款時，係有何種「急迫」之
    不得已之情形：告訴人於原審固證述：「（你為何會缺錢？
    ）因為我開店周轉不靈」、「（你跟被告借錢是因為你的生
    意周轉不過去還有被人家倒錢，是否如此？）是、（你當時
    經濟狀況很急迫嗎？）是、（你當時有無辦法向銀行或其他
    管道借錢？）沒有，二十幾年前我的信用卡借人家刷爆，之
    後我就沒有繳錢，所以我沒辦法跟銀行借錢。（你當時已經
    走投無路了嗎？）是。」雖告訴人自稱當時係有急迫情形，
    然所稱之急迫情形乃係生意周轉上及自身遭他人欠錢之原因
    ，要無提及任何一句生活所需之原因。告訴人所稱之經濟急
    迫至多僅係有關於其個人生意經營、個人生活水平維持上之
    事項，而非係因面臨最低生活需求之短缺。而社會生活上，
    生意之經營乃係基於個人工作類型之抉擇，若經營之生意不
    善，經營者至多收攤另謀出路，並不會因為無法經營生意而
    影響生命、身體或健康，並無所謂急迫之情事。經營生意者
    本於自身之判斷，認為取得短期周轉金，待貨物銷售或貨款
    收取後，即可度過經營危機並償還借款，亦係出自於本身之
    經營決策。在此類情況，經營者透過正常管道如銀行等金融
    機構，欲取得借款可能緩不濟急，故常見向民間借貸，且知
    悉此類民間借貸利息成數較高，仍本於自身經營策略及判斷
    ，認為有能力在短期內清償，乃係本於自身之自由意志，更
    非該當所謂之急迫或輕率。故本案告訴人係為生意周轉之故
    而向被告借款，非所謂急迫之情形。告訴人向被告借款之原
    因係為了生意周轉之故，縱告訴人無法向金融機構或其他親
    友取得借款，亦難謂告訴人已陷於「急迫」之情狀。
  ㈡告訴人稱於108 年5 月30日21、22時許前之同日某時許，向
    被告借款新台幣（下同）2 萬元，扣除1,000 元利息及2,00
    0 元手續費，實際借得金額為17,000元，並以其中5,000 元
    償還108 年5 月2 日之借款。然該次之借款乃係成立於石誠
    龍與告訴人間，被告僅係代石誠龍將款項匯予告訴人，並經
    石誠龍於原審證述明確，可知該日之借款確實係石誠龍借與
    告訴人，與被告無涉。
  ㈢被告並無收取顯不相當之利息：告訴人所稱之利息，被告否
    認之，則除告訴人之單方面陳述外，並無任何之補強證據，
    告訴人所述每2 周一期5,000 元之利息，實則係兩造約定之
    還款期數，並非係利息之期數。而被告借款予告訴人之金額
    為5 萬元，並預收利息5,000 元，告訴人實際收取42,500元
    ，並約定每2 周即14日為一期償還本金，共計應償還9 期即
    126 日，換算之年息約為34% （計算式:5,000 ÷42,500 ÷
    126 ×365 ×100%) 。參酌一般民間借貸年息約2-3 分，被
    告所收取之利息尚非過高，本案告訴人並無提供任何擔保品
    ，個人信用不佳，債權人亦承擔相當無法受償之風險，難謂
    該年息有顯不相當之情事。
  ㈣被告並無因催討還款而恐嚇告訴人之行為：本案被告固有傳
    送LINE訊息給告訴人，然訊息之內容，主要係要告訴人盡快
    還款。內容所稱之「不要讓我找到你，我不會放過你」乃係
    因告訴人借款後拒不接聽電話，被告一時氣憤，並無具體之
    加害內容。告訴人雖稱被告有傳送「不要讓我找到你女兒」
    、「我不會放過你這個爛女人」等訊息，然此部分未見告訴
    人提出證明，而告訴人與被告乃係利害關係相反，自有誇大
    、偏頗之情事，自難僅憑告訴人單方指述即認此部分事實存
    在。再者，縱然告訴人所述為真，該部分之訊息亦無具體之
    加害內容，難認被告有恐嚇之行為。
三、第二審判決書，得引用第一審判決書所記載之事實、證據及
    理由，對案情重要事項第一審未予論述，或於第二審提出有
    利於被告之證據或辯解不予採納者，應補充記載其理由，刑
    事訴訟法第373 條定有明文。經查：
  ㈠刑法第344 條第1 項之重利罪，以乘他人急迫、輕率、無經
    驗或難以求助之處境，貸以金錢或其他物品，而取得與原本
    顯不相當之重利者為要件。換言之，重利罪是行為人利用現
    已存在於被害人與行為人間的弱勢不對等，進而與被害人訂
    立單方面由行為人決定交易條件的金錢借貸契約。縱被害人
    在重利交易行為中，未有資訊的不對等、物理及心理強制力
    的壓迫或遭受隱瞞，具自由意思而「同意」為財產之處分，
    惟立法者顯然透過重利罪調整被害人自我負責之要件，即當
    被害人具有「處於急迫、輕率、無經驗或難以求助之處境」
    的弱勢情狀時，則否定被害人自我負責之能力，將重利交易
    所生之財產損害歸於行為人負責，即不能因經被害人的同意
    或承諾而阻卻本罪構成要件成立或認無違法。所謂「急迫」
    者乃指於金錢或財務一時運用上之迫切需求，惟尚無須至必
    陷於危難的程度，若急需給付的原因迫及追求基本生活所需
    ，即得認為「急迫」；「輕率」者係欠缺慎思下之草率決定
    ；「無經驗」者係就借貸事宜之相關知識、生活經驗有所欠
    缺；「難以求助之處境」，係指因經濟上困窘，處於孤立無
    援而無其他管道得以貸得金錢之處境。且此情狀之有無，取
    決於借貸行為之時，縱曾已多期給付重利，或嗣後另有和解
    或由他人承擔債務而給付重利，對於重利罪之成立，並不生
    影響。查民國103 年06月18日上開條文構成要件原為「乘他
    人急迫、輕率或無經驗」，惟考量若干情形可能未能為上開
    情形所涵蓋，為避免法律適用上之漏洞，爰於第一項增列「
    難以求助之處境」之情形。又本條之最高法定刑原為一年有
    期徒刑，惟行為人利用被害人經濟處境，獲取不法利益，使
    被害人經濟處境更為不利，導致被害人陷於經濟困境中難以
    解決，若最重法定刑僅為一年有期徒刑，未考量行為人惡性
    與被害人受害程度等情形，實不足以遏止重利歪風，爰將原
    條文第一項最重法定刑修正為三年，以使法官於具體個案裁
    判更具量刑彈性，俾充分評價行為人之惡性；另酌予修正提
    高罰金刑額度，以求衡平等旨。可知立法者所欲矯正之社會
    不公平現象，而其中「急迫」、「難以求助」之情況均涉經
    濟或財務一時運用上之迫切需求，所謂「急迫」應如何定義
    ？上訴意旨指稱須為「追求基本生活所需」云云，然此係出
    於最高法院判決所為判決意旨：「刑法第344 條第1 項之重
    利罪，以乘他人急迫、輕率或無經驗，貸以金錢或其他物品
    ，而取得與原本顯不相當之重利為要件。其所謂『急迫』者
    乃指於金錢或財務一時運用上之迫切需求，惟尚無須至必陷
    於危難的程度，若急需給付的原因迫及追求基本生活所需，
    即得認為『急迫』。」（參見109 年度台上字第5120號、10
    8 年度台上字第3368號），然其中所舉之「若急需給付的原
    因迫及追求基本生活所需，即得認為『急迫』」等旨，既曰
    「若」，則已明示係為舉例而言，並非可狹隘解釋所舉之例
    為唯一判斷之標準或唯一適當之情形之謂。此由修法後將「
    難以求助之處境」之情形列入即可知，否則當時修法加入之
    「難以求助之處境」，必也要符合所謂之「迫及追求基本生
    活所需」，即無修正之必要？且現今社會、經濟多元化，工
    作、生活互相牽連影響，因生意周轉不靈致影響生計者所在
    多見，實難認必須係為「迫及追求基本生活所需」之借貸才
    可謂之急迫！原判決理由已敘明認定告訴人基於急迫而向被
    告借貸之理由綦詳，且告訴人確因重利影響有自殺送醫之事
    實，有診斷證明書可證，業經原審認定在卷，核無違誤。上
    訴意旨以告訴人自稱之當時急迫情形乃係生意周轉上及自身
    遭他人欠錢之原因，未提及生活所需之原因，不符合法定急
    迫要件，並以經營生意不善，至多收攤另謀出路，並不會因
    為無法經營生意而影響生命、身體或健康，並無所謂急迫之
    情事云云，核與事證不符，難認有理。
  ㈡被告辯稱犯罪事實一㈡部分係告訴人與石誠龍間之借貸，與
    其無關，證人石誠龍亦附和被告所辯為證言。然查原判決就
    此已說明：此已據告訴人陳明係向被告借貸，與被告偵查坦
    供各節相符；且查該筆借款係被告將告訴人要付的第一筆借
    款中應給付給被告的5,000 元扣除及第二筆借款利息加手續
    費共3,000 元扣除後，由被告將告訴人所借的新台幣12,000
    元匯予告訴人，已據被告坦供在卷（本院卷第96、98頁），
    雖被告辯稱該筆借款人係石誠龍，因石誠龍說他不方便，由
    伊先匯給告訴人，石誠龍再還伊等語（本院卷第98頁），然
    此非惟與告訴人指證及被告先前所供不符，且按告訴人於10
    8 年6 月13日有將該筆借款還本金10,000元及第1 筆借款之
    利息5,000 元，共15,000元匯入被告郵局帳戶，被告帳戶內
    確實有該筆款項之存入（偵查卷第59頁），此筆借款已難謂
    與被告無關。又據石誠龍於原審證稱：「最後決定只能借她
    （指告訴人）17,000元。…（問：你請甲○○幫你匯款，你
    後來有無補錢給甲○○？）我領錢後有拿現金給她，給她17
    ,000元。…（問：那天甲○○有無跟你提到要直接扣5,000
    元還是怎樣？）實際情形我不記得，我只記得要借乙○○17
    ,000元…（那天跟乙○○在電話中有無約定利息及怎麼還？
    ）沒有，她說過幾天就還我…（問：後來乙○○有無還錢？
    ）甲○○有拿現金15,000元給我。」（原審卷第207-209 頁
    ），若此筆借款係告訴人向石誠龍借，何以石誠龍竟對利息
    、還款均不知詳情，反而被告卻知係借款20,000元，利息2,
    000 元，手續費1,000 元？顯然此筆借貸之貸與人為被告而
    非石誠龍。且借款20,000元得先扣利息2,000 元及手續費1,
    000 元，此係貸與人之利得，石誠龍若身為貸與人竟不知情
    ，而只知貸出17,000元？且石誠龍既證稱：伊有將現金17,0
    00元還給被告甲○○，且被告有拿現金15,000元給伊，因被
    告說乙○○只匯15,000元而已，等於乙○○尚欠伊2,000 元
    等語，然被告卻稱：「乙○○有還石誠龍15,000元。（問：
    什麼時候還的？）不知道。」等語（本院卷第99頁），2 人
    對該15,000元之還款，互供矛盾，已難予採信。且若被告所
    供為實，其既已知告訴人已還了15,000元給石誠龍，其又何
    須將告訴人匯入的15,000元交給石誠龍？又若石誠龍所稱15
    ,000元係被告拿現金給伊為實，則被告於告訴人5 月30日借
    第2 筆款項時，尚且要求自他人借予之款項中先扣要付予被
    告之有關第1 筆借款之5,000 元（估不論係被告辯稱之本金
    或告訴人所稱之利息），嗣竟在告訴人主動匯還之款項中不
    主張第1 筆借款已屆期應付之5,000 元，而將之全數交予石
    誠龍作為清償予石誠龍之借款？簡言之，如被告及證人石誠
    龍所證述各情，則被告借予石誠龍17,000元，石誠龍轉借予
    告訴人亦為17,000元，告訴人亦僅須償還17,000元，此次借
    款豈非毫無利息存在，顯與常理及被告出借款項賺取利息之
    模式有違，被告辯稱此第2 筆借款與伊無關，係石誠龍貸出
    云云，顯非可採。
  ㈢就被告所收取重利之犯罪事實一㈠、㈡部分之利息計算，原
    判決已說明所依憑之證據及計算之方式，核無違誤。上訴意
    旨仍以被告所收受之5,000 元係本金而非利息為辯，且自行
    計算利率認非屬重利云云，自非可採。又檢察官於本院審理
    庭表示：惟手續費是法定重利罪應算入之費用，雖屬有據，
    惟利率係以利息與本金為計算，而非將其他費用計入利息來
    計算其利率，因其他費用係一次性之付出，而非如利息係按
    時給付，本案第1 次除5,000 元為按14日給付，另2,500 元
    則係第1 次由借貸金額中扣除後，即未再按時給付或扣除，
    第2 次之1,000 元手續費亦同，此部分手續費固應計入重利
    的一部分，然原審將利息與手續費分列，而同計於重利所得
    之範圍，亦無違誤。另被告於本院改稱2,500 元係利息，按
    時給付之5,000 元是清償之本金云云，顯非可採，已在原審
    及本院判決中敘明。檢察官以原審未將手續費列入利息計算
    應有違誤云云，尚有誤會。
  ㈣又按刑法所謂脅迫，係指以惡害通知威脅壓迫被害人，以抑
    制其抗拒之謂。脅迫不以言詞威嚇為唯一方法，凡客觀上足
    以使人發生畏怖心之行為，即足當之，亦無須達至使被害人
    不能抗拒之程度，祇須客觀上足以壓抑被害人之意思自由即
    已構成；所謂脅迫係指以言語或舉動，顯示加害他人生命、
    身體、自由、名譽、財產之意思，或以加害他人之意思通知
    他人，使其產生畏懼而言（最高法院104 年度台上字第2356
    號、107 年度台上字第4249號判決意旨參照）。查被告自承
    與告訴人間有LINE訊息，卷附之LINE訊息顯示有10通為被告
    來電之告訴人未接之紀錄，其中夾雜一通文字訊息謂「你不
    想處理，我會找到妳家去。欠錢不還就可以不要還嗎？不要
    讓我找到妳，我不會放過妳的」等（偵查卷第29-31 頁），
    又據被告於偵查及原審均自承：「沒錯，他錢還我我就不會
    找他麻煩，我當然不會放過他，他沒有還我錢，我不會放過
    他。」（見偵卷第201 頁）、「（問：剛才乙○○證述從10
    8 年6 月13日至7 月2 日之間妳還有傳4 、5 通的簡訊或LI
    NE的訊息給乙○○，提到她女兒的部分，妳有無傳？）我要
    找她女兒是我要問她女兒是否知道乙○○的消息，我打電話
    給她她都不接。我忘記了，因為我很氣，她欠我錢，她應該
    要接電話。（問：妳有無傳「不要讓我找到你女兒」、「我
    不會放過你這個爛女人」？）我忘記了。」等語（見原審卷
    第235-236 頁），是被告坦承其為索討債務而有打電話及傳
    送上開訊息與告訴人，雖其對是否有傳送「不要讓我找到你
    女兒」、「我不會放過你這個爛女人」，回稱忘記了云云，
    惟亦不否認有要問告訴人女兒是否知道告訴人的消息。原審
    因認上開證據核與告訴人之證述情節大致相符而可互為補強
    ，可見證人即告訴人上開所證皆堪信為真實，縱使被告發送
    之部分訊息未經留存，然依前揭被告所陳內容已足見被告對
    於告訴人未依約繳付款項又不接電話之態度甚為氣憤，衡情
    足認被告自告訴人於108 年6 月13日最後一次還款日後，至
    同年7 月16日告訴人製作警詢筆錄而提出如偵卷第31頁所示
    之LINE訊息時，期間有多次發送上開對告訴人及其女兒不利
    內容之訊息與告訴人之事實，應堪認定等旨，亦無違證據法
    則。
  ㈤按補強證據，並非以證明犯罪構成要件的全部事實為必要，
    倘其得以佐證被害人指述的犯罪非屬虛構，能予保障所指述
    事實的真實性，即已充分。且得據以佐證者，雖非直接可以
    推斷該被告之實行犯罪，但以此項證據與被害人的指述為綜
    合判斷，若足以認定犯罪事實者，仍不得謂其非屬補強證據
    。是所謂補強證據，不問其為直接證據、間接證據，或係間
    接事實之本身即情況證據，均得為補強證據的資料（最高法
    院108 年度台上字第3890號判決意旨參照）。原審已就告訴
    人之指證各節綜合被告之供述、證人石龍誠之證述、卷附之
    客觀證據等，於理由中敘述得心證之根據，並就被告否認犯
    罪之部分為詳細之說明論證，核無違誤之處。被告提起本件
    上訴，空言否認犯行，顯然係置原判決明白論斷於不顧，一
    再持已為原判決指駁之陳詞，指摘原判決違誤，為無理由，
    應予駁回。
據上論斷，應依刑事訴訟法第373條、第368條，判決如主文。
本案經檢察官林吉泉提起公訴，檢察官許怡萍到庭執行職務。
中    華    民    國   110    年    11    月    2     日
                  刑事第一庭    審判長法  官  蔡國卿
                                      法  官  林家聖
                                      法  官  惠光霞
以上正本證明與原本無異。
重利部分不得上訴。
加重重利部分，如不服本判決應於收受本判決後20日內向本院提
出上訴書狀，其未敘述上訴理由者，並得於提起上訴後20日內向
本院補提理由書狀（均須按他造當事人之人數附繕本）「切勿逕
送上級法院」。
中    華    民    國   110    年    11    月    2     日
                                      書記官  黃月瞳
 
附件：
臺灣屏東地方法院刑事判決              109年度訴字第775號
公  訴  人  臺灣屏東地方檢察署檢察官
被      告  甲○○  
選任辯護人  洪柏鑫律師（法律扶助律師）
上列被告因重利案件，經檢察官提起公訴（108 年度偵字第8943
號），本院判決如下：
    主  文
甲○○犯如附表「主文欄」所示之罪，各處如附表「主文欄」所
示之刑及沒收。應執行有期徒刑拾月，如易科罰金，以新臺幣壹
仟元折算壹日。
    事  實
一、甲○○基於乘他人急迫貸以金錢而取得與原本顯不相當重利
    之犯意，先後為下列行為：
  ㈠於民國108 年5 月2 日16時許，在乙○○位於屏東縣○○鄉
    ○○村○○路00號住處內，趁乙○○急迫借款之際，貸與乙
    ○○新臺幣（下同）50000 元，預扣利息5000元及手續費25
    00元，實際只交付乙○○42500 元，並約定每2 週即14日為
    1 期、利息5000元，換算週年利率相當於年息307%（以實際
    交付之金額作為本金計算，計算式：利息5000元÷實際借得
    金額42500 元÷14日×365 日×100 ％≒306.722%，小數點
    以下第1 位四捨五入），藉此牟取與原本顯不相當之利息；
    嗣後乙○○分別於108 年5 月15日、同年月30日、同年6 月
    13日，各繳付5000元之重利利息，併同借款當日預扣之利息
    5000元及手續費2500元，甲○○總計收取22500 元之重利利
    息（下稱「第一次重利借貸」）。
  ㈡於108 年5 月30日21、22時許前之同日某時許，乙○○因亟
    欲借款，撥打4 、5 通電話與甲○○所有之門號0000000000
    號行動電話聯繫借款事宜後，甲○○復另行起意，趁乙○○
    急迫借款之際，於同日22時56分許，以匯款方式，貸與乙○
    ○20000 元，經預扣手續費1000元及利息2000元，再扣除上
    開如「事實欄一、㈠」所載之利息5000元後，實際僅匯款12
    000 元與乙○○，並約定應於2 週即14日後（起訴書附表編
    號2 記載為「『10日內』償還本金」，應予更正）償還本金
    20000 元，換算週年利率相當於年息460%（以實際交付之金
    額作為本金計算，然其中5000元應屬乙○○收受本次借貸後
    再用以繳付第一次重利借貸之利息，而應屬本次實際收受借
    貸之金額，故計算式：預扣金額3000元÷實際借得金額1700
    0 元÷14日×365 日×100 ％＝460.008%），藉此牟取與原
    本顯不相當之利息，甲○○前後共獲利利息即上開利息及手
    續費共3000元（下稱「第二次重利借貸」）。
二、嗣因乙○○未如期償還如上開如「事實欄一、㈠」所示之借
    款利息及如「事實欄一、㈡」所示之本金，甲○○乃基於以
    恐嚇方法取得與原本顯不相當重利及恐嚇危害安全罪之單一
    犯意，於108 年6 月13日後至同年7 月16日間，以其所有之
    上開門號0000000000號行動電話，使用簡訊或LINE軟體，接
    續傳送「不要讓我找到你女兒」、「我不會放過你這爛女人
    」、「你不想處理，我會找到妳家去。欠錢不還就可以不要
    還嗎？不要讓我找到妳，我不會放過妳的」等要求乙○○還
    錢，否則將對乙○○及其女兒不利之內容與乙○○，著手以
    恐嚇之方法取得重利及恐嚇危害安全之行為，致乙○○心生
    畏懼。惟乙○○仍因無力支付利息，甲○○即未能再取得所
    謀之重利而未遂。
三、案經乙○○訴由屏東縣政府警察局屏東分局報告臺灣屏東地
    方檢察署檢察官偵查起訴。
    理  由
壹、證據能力部分
    本判決引用被告以外之人於審判外之陳述，檢察官、被告甲
    ○○及其辯護人於本院準備程序、審理時對於該等證據能力
    均未爭執，且迄於言詞辯論終結前亦無聲明異議（見本院卷
    第86、176 頁）。本院審酌上開證據資料之作成之情況，並
    無違法取證或其他瑕疵，且與待證事實具有關聯性，認為以
    之作為證據為適當，依刑事訴訟法第159 條之5 規定，均有
    證據能力。又所引非供述證據，與本案均有關聯性，且查無
    違反法定程序取得之情，依刑事訴訟法第158 條之4 反面解
    釋，亦均有證據能力。
貳、實體部分
一、認定事實所憑之證據及理由
    訊據被告就「事實欄一、㈠」所示部分，固坦承有貸與告訴
    人乙○○50000 元，經扣除手續費、車馬費等費用後實際交
    付現金42500 元與告訴人，且事後有收取告訴人所還部分款
    項之事實；就「事實欄一、㈡」所示部分，固坦承有匯款12
    000 元至告訴人帳戶內之事實，然均矢口否認有何重利、加
    重重利、恐嚇之犯行，辯稱：就「事實欄一、㈠」所示部分
    ，我和告訴人約定每2 週應付5000元，是指本金攤還，總共
    只要付10次就還完了，並不是利息，至今告訴人還有35000
    元未還，另就「事實欄一、㈡」所示部分，我前夫石誠龍叫
    我匯款17000 元給告訴人，之前我有跟石誠龍講過，若是他
    自己要借錢給告訴人，要先扣5000元還給我，至於17000 元
    的部分後續要怎麼還，我不知道，這要看石誠龍跟告訴人之
    間怎麼談的；此次借款20000 元的部分，事後要幾日內償還
    多少數額、有無利息這些部分我都不知道，都是石誠龍跟告
    訴人講的；借款20000 元的部分已經還了15000 元，這個15
    000 元是告訴人還給石誠龍的，告訴人匯款到我中信的帳戶
    ，也就是起訴書附表編號1 備註欄⑵④，後來我有轉交給石
    誠龍，我是提領出來付現金給石誠龍；至於加重重利部分，
    我有打電話給告訴人催討債務，告訴人都沒有接，我7 月間
    有傳Line給告訴人，沒有什麼意思，我只是要錢，108 年6
    月13日至7 月2 日之間我有無傳「不要讓我找到你女兒」、
    「我不會放過你這個爛女人」的簡訊或LINE的訊息給告訴人
    ，我忘記了云云（見本院卷第50-51 、82-83 、235-236 頁
    ）；被告之辯護人則為被告辯護稱：本件就起訴書所載犯罪
    事實有關重利罪之前提構成要件是乘借用人急迫、輕率、無
    經驗或難以求助之處境，此部分唯一證據是來自於告訴人之
    警偵供述，證明力顯然不足，卷內證據只有告訴人的指述並
    沒有其他客觀證據，第一筆借款部分，告訴人按月給付的50
    00元約定為本金或利息也缺乏證據，各說各話，告訴人指述
    是按半月還5000元利息，但供稱本金部分沒有約定還款方式
    ，顯然有違常情，反而更加證明是被告說每半個月還5000元
    本金，分10期攤還還清較為可信，再者，有關偵查卷被告傳
    訊給告訴人的訊息部分，客觀上來解讀被告是基於債權人的
    地位請求債務人趕快償還債款，被告表明不會輕易放棄債權
    、不會放棄索討，這本來就是債務人在社會交往中要承受的
    經濟壓力，不能解釋為恐嚇危害安全罪的構成要件，公訴意
    旨及鈞院變更法條的部分認為涉犯恐嚇危害安全罪及加重重
    利罪，應均不構成云云（見本院卷第91-98 、240-241 頁）
    。經查：
  ㈠關於是否為重利借貸、契約主體為何人部分：
  1.按民間高利借貸每有於借貸之初支付本金時，先扣除利息者
    ，則應認貸款之人已取得利息（最高法院82年度台上字第58
    34號判決意旨參照）。且金錢借貸契約係屬要物契約，故利
    息先扣之金錢借貸，其貸與之本金額應以利息預扣後實際交
    付借用人之金額為準，該預扣利息部分，既未實際交付借用
    人，自不成立金錢借貸（最高法院87年度台上字第1682號民
    事判決意旨參照）。亦即於預扣利息之情形，應以貸與人預
    扣利息後實際交付借用人之金額，為計算利率之基準。又「
    前項重利，包含手續費、保管費、違約金及其他與借貸相關
    之費用。」，刑法第344 條第2 項定有明文。
  2.另按消費借貸關係，係借用人與貸與人間之契約關係，即貸
    與人約定以金錢或其他代替物之所有權移轉於借用人，借用
    人於消費後以種類、品質、數量相同之物，返還與貸與人之
    契約；債權債務之主體，以締結契約之當事人為準，故凡以
    自己名義為貸與人而與借用人締結消費借貸契約者，無論其
    資金實際來源為何，其消費借貸關係仍存在於締結契約之當
    事人間（最高法院109 年度台上字第739 號民事判決意旨參
    照）。
  3.就「事實欄一、㈠」所示部分：
  ⑴被告有於108 年5 月2 日16時許，在告訴人位於屏東縣○○
    鄉○○村○○路00號住處內，貸與告訴人50000 元，然因扣
    除手續費2500元、名目不詳之5000元等合計7500元之費用後
    ，實際只交付現金42500 元與告訴人，告訴人並簽發金額3
    0000元、20000 元之本票各1 張與被告收執作為擔保乙情，
    業據證人即告訴人於本院審理時結證明確（見本院卷第180
    -181、194-196 頁），且為被告所是認（見本院卷第236-23
    7 頁），並有本票2 紙影本在卷可稽（見偵卷第15頁），是
    被告與告訴人間存在上開消費借貸關係之事實，首堪認定。
    至於此次借貸過程，係由被告、證人石誠龍、告訴人共同在
    場，就如何還款、利息、手續費等借款細節，是由證人石誠
    龍幫被告與告訴人商談，被告則係向告訴人說明轉帳問題、
    交付所貸與之42500 元現金、收受告訴人所簽發前揭2 張本
    票乙情，經證人即告訴人於本院審理時結證明確（見本院卷
    第187 、191-192 、194 頁），亦為被告所是認（見本院卷
    第237 頁），揆諸前揭關於消費借貸契約主體之說明，本次
    債權債務之主體，即消費借貸契約關係乃存在於被告與告訴
    人之間，被告對此亦未否認，合先敘明。
  ⑵關於此次借貸有約定定期償還利息乙節，證人即告訴人於警
    詢時證稱：第十六筆5 月2 日下午16時，借5 萬元實拿4250
    0 元，每兩星期償還5000元「利息」，已交4 次2 萬元後面
    金額無力償還等語（見偵卷第22頁）；於109 年6 月24日檢
    察事務官詢問時證稱：關於借款有無約定還款日期，第一次
    借款沒有約定何時要還，只有繳利息等語（見偵卷第169 頁
    ）；復於本院審理時結稱：利息10分，5 萬元就是5000元的
    利息，兩個禮拜匯一次；我們沒有提到本金怎麼還，他說能
    整筆還就整筆，還沒有說能借多久；只要錢沒還清，就是兩
    個禮拜付一次5000元的利息，直到有多餘的錢付清本金，匯
    超過5000元部分就是還本金；所以我本金跟利息並不會搞錯
    ，因為我根本沒有多餘的錢去付本金等語（見本院卷第187
    、189 、195 頁），可見告訴人能清楚分辨利息與本金還款
    方式之區別，並無誤會之虞。
  ⑶再就告訴人至今所還款項之金額及性質，證人即告訴人結稱
    ：已經繳了4 次5000元的利息，共計20000 元；①108 年5
    月2 日（借款當日）借50000 元有扣掉利息5000元；②108
    年5 月15日轉帳一筆5000元到被告的帳戶，這一筆5000元是
    利息；③108 年5 月30日我借20000 元（即第二次重利借貸
    ），有被扣掉前面那一筆50000 元的利息5000元；④108 年
    6 月13日我有匯款15000 元給被告，這個金額有含本金，我
    身上剩多少就轉給她，裡面有5000元是利息，剩下的10000
    元是本金；我對這筆15000 元特別有印象，是因為平常都是
    5000元、5000元匯利息，10000 元是本金，本來是要還2000
    0 元的，我身上錢不夠就先把我的錢10000 元轉給她；108
    年5 月2 日、5 月15日、5 月30日、6 月13日，各還了4 次
    5000元總共20000 元的利息；我剛一直講要還20000 元的本
    金，是指108 年5 月30日等語（見本院卷第182-185 頁），
    並有被告之屏東中正路郵局帳戶、第一銀行屏東分行交易明
    細、告訴人之屏東林森路郵局帳戶存摺封面及內頁交易明細
    、告訴人之中國信託商業銀行帳戶VISA金融卡影本在卷可稽
    （見偵卷第58、59、171 、173 、181 頁）。
  ⑷由上可見，證人即告訴人所證內容邏輯清楚並無矛盾不合理
    之處，而被告自陳其係於本案第一次重利借貸前約一個禮拜
    因朋友介紹而認識告訴人等語（見偵卷第11頁），核與證人
    即告訴人之結證內容大致相符（見本院卷第193-194 頁），
    可見被告與告訴人於本案借貸前並不認識，應無素怨仇恨，
    故就其與告訴人之間之借貸是否有收取利息，衡情告訴人應
    無甘冒偽證罪責之風險而誣陷被告之必要；再分析本案遭檢
    警發動偵查之原因，證人即告訴人於本院審理時結稱：我當
    時有提告很多人，我當時會報案的原因是我在家裡自殺後被
    送去醫院，然後醫院的護理人員就跟我母親說先備個案，如
    果人家來找我至少有個依據等語（見本院卷第181 頁），而
    告訴人確於108 年6 月20日因重鬱症有自殺意圖、糖尿病併
    低血糖送醫急診後入加護病房乙情，有屏基醫療財團法人屏
    東基督教醫院診斷證明書在卷可稽（見偵卷第157 頁），可
    見告訴人結稱其報警備案之動機非虛；復觀諸告訴人於108
    年7 月2 日警詢時陳稱：因為我有向地下錢莊借錢，我要檢
    舉有人經營地下錢莊，所以到長治分駐所報案並製作筆錄；
    我要檢舉18個人（真實姓名不知道），因為我是被害人；第
    十六筆5 月2 日下午16時，借50000 元實拿42500 元，每兩
    星期償還5000元利息；我要對經營地下錢莊借錢給我，高利
    息（重利）之人提出告訴等語（見偵卷第17、22、24頁），
    是告訴人報警時乃就全部18人之高利貸之行為提告，並非僅
    針對被告1 人，足見告訴人並無刻意虛捏構陷被告之必要；
    況假設被告所辯為真，亦即被告要求每兩週應償還5000元乃
    本金攤還，只需還10次即可全數清償，並未約定利息云云，
    則被告既已持有上開擔保此次借款5 萬元之同額本票作為擔
    保，其僅需持上開本票聲請本票裁定即可取償，縱使本票上
    記載到期日為109 年5 月2 日，距離發票日即借款日108 年
    5 月2 日間隔非短，然此既係被告於借款時所容許而同意收
    受之本票，自係經被告評估後而願意承受之決定，綜上足認
    告訴人前揭所證，堪信為真實。
  ⑸關於利息計算是否達重利標準乙節，本次被告貸與告訴人5
    0000元，約定利息每2 週5000元，並預先扣除首期利息5000
    元及手續費2500元，依前揭刑法第344 條第2 項規定，預扣
    之利息合計為7500元，僅實際交付42500 元與告訴人，又因
    前揭最高法院判決意旨揭示貸與之本金額應以利息預扣後實
    際交付借用人之金額為準，故本次借款利息經換算結果，換
    算週年利率相當於年息307%（以實際交付之金額作為本金計
    算，計算式：利息5000元÷實際借得金額42500 元÷14日×
    365 日×100 ％≒306.722%，小數點以下第1 位四捨五入）
    ，此與民法第203 條所定週年利率5 ％之法定利率，抑或同
    法第205 條所定最高利率即週年利率20％之限制，相去甚遠
    ，亦遠高於目前銀行放款利率及合法當舖業者之質借利息，
    衡諸目前社會經濟情況，被告確係取得與原本顯不相當之重
    利至明。是被告所為，已該當刑法第344 條第1 項重利罪之
    構成要件甚明，且被告迄今所收取之利息（含手續費）合計
    為22500 元。至於被告辯稱：約定係本金攤還，其固有受領
    上開⑶①至④所示金額匯款之事實，然辯稱①至③部分乃第
    一次重利借貸之本金攤還，④則乃告訴人償還證人石誠龍第
    二次重利借貸之款項云云，依前揭所述，自不足採。
  3.就「事實欄一、㈡」所示部分：
  ⑴被告有於108 年5 月30日22時56分許，自其所申設之第一銀
    行屏東分行帳戶，匯款1 萬2 千元至告訴人所申設之屏東林
    森路郵局之金融帳戶內之事實，為被告所是認（見本院卷第
    頁），並有被告之第一銀行屏東分行交易明細、告訴人之屏
    東林森路郵局帳戶存摺封面及內頁交易明細在卷可稽（見偵
    卷第171、181 頁），是上開事實首堪認定。
  ⑵關於此次借貸契約之主體及約定內容，證人即告訴人於109
    年6 月24日檢察事務官詢問時證稱：我第2 次於5 月30日向
    被告借2 萬元，約定2 個星期要還清；關於我向被告前後2
    次借款時之還款日期，第一次沒有約定何時要還，只有繳利
    息，第二次借款就是上開講的借款後2 星期後還清等語（見
    偵卷第169 頁）；復於本院審理時結稱：108 年5 月30日我
    是向被告借的；借款時間是108 年5 月30日，我那天是打了
    4 、5 通給被告借錢，到當天晚上9 點、10點過後她才匯款
    給我；108 年5 月30日借多少錢、利息多少錢及如何還款，
    我是跟被告談的；108 年5 月30日借款2 萬元，我們約定二
    個禮拜後我要還2 萬元，扣除利息她轉了12000 元給我，我
    跟她約定短期借款，二個禮拜後就還她本金；108 年5 月30
    日我拿到12000 元，其中被扣到（第一次重利借貸）5 萬元
    借款的利息5000元，還有2 萬元借款的利息2000元，還有10
    00元開辦費、手續費；我們講好二個禮拜後就要還這筆錢；
    我們當時沒有講到二個禮拜後沒有還的話要怎麼處理；這筆
    2 萬元借款只有支付過一開始的2000元利息就沒有再付其他
    利息了，6 月13日我有清償本金，但沒有再還過利息；108
    年6 月13日我有匯款15000 元給被告，裡面有5000元是利息
    （按：指第一次重利借貸之利息），剩下的10000 元是本金
    ，我那天要還她20000 元，但我還不出來，又要繳利息，我
    身上剩多少就轉給她，扣除利息後就是還的本金，再算欠多
    少本金等語（見本院卷第184-185 、196-198 頁），是依告
    訴人所證，其此次借款係向被告借貸，並非向證人石誠龍為
    之甚明。
  ⑶被告固辯稱：第二次借貸之契約主體係證人石誠龍，關於借
    貸內容、如何還款，都是證人石誠龍與告訴人談的，被告並
    不知情，就預扣3000元費用並不知悉也未收受，被告只負責
    依證人石誠龍之指示匯款指定金額與告訴人云云（見本院卷
    第51、82-83 、237 頁），然被告前於109 年9 月10日檢察
    事務官詢問時供稱：「【問：乙○○於去年5 月30日向你第
    二次向你借款，該次借款2 萬元，你從你一銀屏東分行帳戶
    轉帳至他郵局帳戶？】是。【問：第二次借款部分，雙方如
    何約定利息？】他說一個禮拜還是10天會還我，本金還清，
    不用利息，他半夜打電話給我，哭哭啼啼跟我借錢，說他有
    急用，說他辦了貸款，會還我，所以我相信他10天可以還清
    2 萬元本金。【問：第二次借款，扣除第一次借款之第3 期
    利息5000元及本次借款手續費3000元，你轉帳12000 元至乙
    ○○郵局帳戶，即乙○○實拿12000 元；嗣乙○○於6 月13
    日轉帳之15000 元中，1 萬元為本次借款之本金償還，答辯
    ？】我是轉帳1 萬2 千元給他沒錯，是扣掉第二次借款的手
    續費3 千元，及第一次借款要還我的本金5000元。6 月13日
    轉帳的1 萬5 千元都是還第二次借款的本金。」等語（見偵
    卷第199 頁），核與證人即告訴人前揭結證內容大致相符，
    參以證人即告訴人於本院審理時結稱：108 年5 月30日那筆
    借款2 萬元，我有簽本票擔保並拍照給被告，當時沒有見面
    ，電話中她有要求我拍本票做擔保，但我沒有實際交付本票
    給她；發票日是108 年5 月30日；我後來沒有把這張本票交
    給被告，是因為108 年5 月30日那天很晚了，我有問她怎麼
    給她本票，後來就沒有講到本票的事情，我想說就算了等語
    （見本院卷第204 頁），此與被告於108 年10月1 日警詢時
    自陳：借貸2 萬元的部分有開本票傳影像給我看，但是還沒
    有拿給我正本等語（見偵卷第11頁），互核相符，是若被告
    並非此次借貸契約主體，何需要求告訴人傳送簽發同額本票
    之影像做為借款擔保？綜上各情，可認證人即告訴人所證內
    容並非憑空虛捏，堪信為真實，被告前後供述矛盾不一，且
    由其警詢、偵查階段之供述內容，可知被告對於第二次借貸
    之約定內容、預扣款項之金額及用途為何、應如何還款等契
    約重要事項均知之甚詳，足認被告確係與告訴人通話後貸與
    此次款項之人，亦即為本次借貸之契約主體無訛，況其前於
    歷次警詢、偵查程序均未曾提及此次借貸契約主體係證人石
    誠龍，則其嗣於本院準備程序及審理時方始翻異前詞，並以
    前揭情詞置辯，無非係為脫免罪責，自不足採。
  ⑷至於證人石誠龍於本院審理時結證略以：被告借給告訴人之
    後，我在月底又借給告訴人17000 元；借錢的金額、期間都
    是告訴人跟我談的，並不是被告與告訴人談的；這次電話中
    「沒有」談到簽立本票等語（見本院卷第217-218 頁），所
    證內容固與前述被告於本院準備程序及審理時所辯內容大致
    相符，然與前揭證人即告訴人之結證內容截然不同，亦與前
    揭被告警詢、偵查階段之供述內容顯不相符，是其所證內容
    可信性甚低；參以證人石誠龍結稱；我第一次跟告訴人見面
    是108 年5 月2 日我載被告過去告訴人家，所以我和告訴人
    沒有什麼交情等語（見本院卷第219 頁），是告訴人與證人
    石誠龍間既無特殊交誼，則此次重利借貸，告訴人應無特意
    袒護證人石誠龍而將責任推與被告承擔之動機，反觀被告與
    證人石誠龍為前配偶關係，此經被告供陳明確（見本院卷第
    83頁），並有其等之個人戶籍資料（完整姓名）查詢結果在
    卷可稽（見本院卷第117 、129 頁），可見證人石誠龍所證
    內容，無非係為迎合被告案件繫屬於本院後所辯內容而為，
    是其所證尚難採信。
  ⑸關於利息計算是否達重利標準乙節，本次被告貸與告訴人20
    000 元，經預扣手續費3000元、扣除上開如「事實欄一、㈠
    」所載之利息5000元後，實際僅匯款12000 元與告訴人，並
    約定應於兩週內償還本金20000 元，依前揭刑法第344條第2
    項規定預扣之手續費亦屬重利，又因前揭最高法院判決意旨
    揭示貸與之本金額應以利息預扣後實際交付借用人之金額為
    準，然因其中預扣之5000元利息應評價為告訴人收受被告所
    交付之本次借貸後，再用以繳付第一次重利借貸之利息，此
    經證人即告訴人結稱：我借2 萬元有扣掉5000元利息，但我
    不是要借新的來還舊的，我當天還有要轉帳還其他人的錢，
    那天我有準備要轉給被告5000元的利息，我問她要我轉給她
    之後她再轉2 萬元借我，還是從2 萬元裡面扣等語甚明（見
    本院卷第198 頁），故5000元仍屬告訴人本次實際收受借貸
    之金額，換算週年利率相當於年息460%（計算式：預扣金額
    3000元÷實際借得金額17000 元÷14日×365 日×100 ％＝
    460.008%），此與民法第203 條所定週年利率5 ％之法定利
    率，抑或同法第205 條所定最高利率即週年利率20％之限制
    ，相去甚遠，亦遠高於目前銀行放款利率及合法當舖業者之
    質借利息，衡諸目前社會經濟情況，被告確係取得與原本顯
    不相當之重利至明。是被告所為，已該當刑法第344 條第1
    項重利罪之構成要件甚明。至於起訴書附表編號2 記載為「
    『10日內』償還本金」乙節，固與被告於檢察事務官詢問時
    自陳內容相符（見前3.⑶所述），然證人即告訴人始終證稱
    約定內容係2 週後應償還本金（見前3.⑵所述），因查無其
    他證據可證此部分契約之確切內容，是依「罪證有疑，利於
    被告」原則，應以14日後償還本金較有利於被告而應為此認
    定，附此敘明。
  ㈢重利之前提要件：
  1.刑法第344 條第1 項規定：「乘他人急迫、輕率、無經驗或
    難以求助之處境，貸以金錢或其他物品，而取得與原本顯不
    相當之重利者，處三年以下有期徒刑、拘役或科或併科三十
    萬元以下罰金。」，而按重利罪所保護之法益為個人財產，
    亦即個人在發生經濟危機時，無須面對不平等契約，而遭受
    財產上之損害。易言之，重利罪係在保護個人於意思自由受
    限制之情況下，財產利益不致遭受剝奪。蓋若純由契約自由
    觀點，私人間訂立借貸契約，國家刑罰權原無須介入，惟若
    從「限制契約自由」觀點，處於經濟弱勢一方，若有急迫、
    輕率或無經驗等情事，即不可能對於契約內容有公平決定之
    機會，亦即借用人並無真正、絕對之自由可言，故若在沒有
    實質自由之情形下締約，應受到法秩序保護。而刑法重利罪
    所稱之「急迫」，係指借用人因故急需金錢或其他物品而面
    臨經濟上壓力之窘境而言。是否急迫係就需要金錢或其他物
    品之緩急客觀事實為判斷，至於需求金錢或其他物品之原因
    或動機是否合法、有無法律上依據，則非所問。
  2.按補強證據，並非以證明犯罪構成要件的全部事實為必要，
    倘其得以佐證被害人指述的犯罪非屬虛構，能予保障所指述
    事實的真實性，即已充分。且得據以佐證者，雖非直接可以
    推斷該被告之實行犯罪，但以此項證據與被害人的指述為綜
    合判斷，若足以認定犯罪事實者，仍不得謂其非屬補強證據
    。是所謂補強證據，不問其為直接證據、間接證據，或係間
    接事實之本身即情況證據，均得為補強證據的資料（最高法
    院108 年度台上字第3890號判決意旨參照）。又按情況事實
    倘足以合理推論待證事實之存在或不存在者，乃所謂情況證
    據，其證據機能，非但得以間接推論待證事實之存在或不存
    在，且得作為彈劾證據，用以彈劾或補強直接證據之真實性
    ，是斟酌直接證據之憑信性（證明力）時，對於待證事實存
    在或不存在當時之情況事實，不能置而不論，否則，採證認
    事即有偏離真實之虞，難謂適法。又透過「被害人陳述」以
    外之證據，得證明被害人聲稱被害事件時之言行舉止、情緒
    表現、心理狀態或處理反應等情景者（間接事實），係獨立
    於（即不同於）被害陳述之證據方法暨資料，屬具補強證據
    適格之情況證據，可藉其與待證事實有蓋然性之常態關聯，
    資為被害人遭遇（直接事實）致生影響之推理素材，此並非
    傳聞自被害陳述之重複或累積，當容許由法院透過調查程序
    ，勾稽被害陳述相互印證，進而產生事實認定之心證（最高
    法院109年度台上字第3963號判決意旨參照）。
  3.本案告訴人向被告為前述2 次借貸之原因，依證人即告訴人
    於本院審理時結稱：我跟被告借錢是因為我的生意周轉不過
    去還有被人家倒錢；當時經濟狀況很急迫；我當時沒有辦法
    向銀行或其他正常管道借錢，因為20幾年前我的信用卡借人
    家刷爆，之後我就沒有繳錢，所以我沒辦法跟銀行借錢；我
    之前向地下錢莊借的錢還有去提告，都是因為我欠錢加上我
    沒辦法向銀行借錢，所以才會向很多人或所謂的地下錢莊借
    錢，我當時已經走投無路了等語（見本院卷第202 、203 頁
    ），而告訴人確實向包含本案被告在內之諸多人借貸乙節，
    此有前述告訴人於108 年7 月2 日警詢時就18人之高利貸之
    行為提告可佐，且後續經偵查後，亦有另案被告因此經檢察
    官為職權不起訴處分在案，此有臺灣屏東地方檢察署檢察官
    108 年度偵字第8944號不起訴處分書在卷可稽（見本院卷第
    73-74 頁），可見告訴人結稱其經濟窘迫且無正常管道可以
    借錢等語，並非無稽；參以本案告訴人於同一月份即先後於
    月初、月底各向被告借款1 次，時間間隔甚短，且先後2 次
    借款皆需於借款當時忍受預扣冠以各項名目之利息後，始交
    付剩餘之借款，尤其第1 次借貸時經被告預扣諸多名目之利
    息後，實際僅收受42500 元，且每2 週即應繳付5000元之利
    息，借貸條件甚為嚴苛，然告訴人在既有之經濟困窘狀況下
    ，仍願意忍受此等嚴苛之借貸條件，益徵告訴人當時確實因
    需錢孔急走投無路之情形甚明。是被告於告訴人財務困窘急
    迫之際，先後貸與款項而收取重利之事實，自堪認定。從而
    ，前揭辯護人為被告辯護稱：本件就起訴書所載犯罪事實有
    關重利罪之前提構成要件是乘借用人急迫、輕率、無經驗或
    難以求助之處境，此部分唯一證據是來自於告訴人之警偵供
    述，證明力顯然不足，卷內證據只有告訴人的指述並沒有其
    他客觀證據云云，揆諸前揭關於補強證據之說明，本案告訴
    人陷於經濟急迫之情形，除有告訴人之證述外，尚有前揭告
    訴人多次向他人借貸、向被告於短時間內先後2 次借貸等情
    況證據足為補強，故此部分所辯自不足採。
  ㈣加重重利或恐嚇部分：
  1.按以強暴、脅迫、恐嚇、侵入住宅、傷害、毀損、監控或其
    他足以使人心生畏懼之方法取得前條第1 項之重利者，處6
    月以上5 年以下有期徒刑，得併科50萬元以下罰金，刑法第
    344 條之1 第1 項定有明文。其立法理由揭示：「重利被害
    人遭受不當債務索討，而衍生社會問題之案件，層出不窮，
    此等行為較諸單純收取或索討重利之行為更為惡劣，危害性
    亦更鉅。雖以強暴、脅迫、恐嚇、傷害等違法方法索討重利
    債權，可能該當妨害自由、恐嚇、傷害等罪，惟實務上行為
    人索討債權之方法未必構成犯罪行為，卻足使被害人心生畏
    懼或感受強烈之壓力，例如：在被害人住處外站崗、尾隨被
    害人. . 等，就此等行為態樣如無處罰規定，不啻係法律漏
    洞，為遏止此類行為，爰增列本條之處罰規定，並衡酌刑法
    分則傷害罪章、妨害自由罪章及本章各罪之刑度，將法定刑
    定為六月以上五年以下有期徒刑，得併科五十萬元以下罰金
    ，並於第二項規範未遂犯之處罰規定。」，是本條係不當重
    利索討之概括規定，將行為人具有一定目的，以強暴、脅迫
    、恐嚇、侵入住宅、傷害、毀損、監控或其他足以使人心生
    畏懼之方法取得重利者，予以明文規範並科以刑罰，則行為
    人所使用之手段，只需客觀上足以讓被害人之意思自由受到
    壓抑，使被害人感到恐懼、壓力而交付利息，即足當之。又
    按刑法於妨害自由罪章，以該法第305 條規範對於以加害生
    命、身體、自由、名譽、財產之事，恐嚇他人致生危害於安
    全者之刑責，目的在於保護個人免受不當外力施加恐懼的意
    思自由法益；倘以使人畏怖為目的，為惡害之通知，受通知
    人因心生畏懼而有不安全感，即該當於本罪，不以客觀上發
    生實際的危害為必要；又惡害之通知方式並無限制，凡一切
    之言語、舉動，不論直接或間接，足以使他人生畏懼心者，
    均包含在內；至是否有使被害人心生畏懼，應以各被害人主
    觀上之感受，綜合社會通念判斷之（最高法院107 年度台上
    字第1864號判決意旨參照）。
  2.就上開2 筆重利借貸，告訴人於108 年6 月13日匯款15000
    元與被告之後，即未曾再還錢，被告因此於108 年6 月13日
    起至同年7 月間，有多次撥打電話、以簡訊或LINE方式傳送
    文字訊息向告訴人催討債務，然撥打電話部分告訴人則未曾
    接聽，期間於108 年6 月20日告訴人因自殺而送醫急救乙節
    ，經證人即告訴人於本院審理時結證明確（見本院卷第198-
    201 頁），並有前揭診斷證明書在卷為佐，且為被告所是認
    （見本院卷第51、83、235-236 頁）。關於被告討債之方式
    有無刑法第344 條之1 規定之不法情事或該當刑法第305 條
    之恐嚇危害安全罪之情形乙節：
  ⑴證人即告訴人之歷次證述，其於108 年7 月16日警詢時證稱
    ：最近小麗（即被告）還傳LINE說「不要讓我找到你女兒」
    、「我不會放過你這爛女人」等語（見偵卷第26頁），並提
    供被告與告訴人之LINE對話紀錄擷取照片2 張為證，內容除
    被告有多次撥打LINE電話但未經接聽之紀錄外，並有被告傳
    送「你不想處理，我會找到妳家去。欠錢不還就可以不要還
    嗎？不要讓我找到妳，我不會放過妳的」等文字內容之訊息
    ，此有上開LINE擷取照片在卷為佐（見偵卷第29、31頁）；
    其復於109 年6 月24日檢察事務官詢問時證稱：其他債主討
    債時沒有像被告講的那麼重，其他債主沒有恐嚇我，只有叫
    我趕快還錢，沒有像被告說要我躲好，不要讓他找到我，他
    不會放過我；我試圖自殺後，之後又收到被告所傳送「不要
    讓我找到妳，我不會放過妳的」簡訊，在我自殺之前，被告
    有密集打電話也有傳簡訊來恐嚇我，但我無法提供相關證據
    等語（見偵卷第167 頁）；再於本院審理時結稱：（提示偵
    卷第31頁訊息）這是我提供給警方的LINE，是108 年7 月2
    日（按製作筆錄當天為16日，故應為16日）我製作筆錄時被
    告傳的，被告之前有傳別的簡訊給我，但我沒有留存，內容
    除了還錢外，被告也有說不要讓她找到我女兒，還說我不會
    放過你這個爛女人，是她在108 年7 月16日製作警詢筆錄之
    前傳的，但在108 年6 月20日之前還是之後我忘記了，這種
    LINE的訊息從108 年6 月13日至7 月2 日還有傳，在我108
    年7 月2 日製作筆錄之前，大概3 、4 則這樣的訊息，但大
    部分是打電話給我，但我都沒有接，這樣的訊息我會害怕，
    我怕他們真的會找到我女兒，是我欠錢的，主要是怕對我女
    兒及其他家人造成影響，至於對我自己的生命、身體，多多
    少少會覺得有點害怕等語（見本院卷第199-201 頁）。
  ⑵參以被告於109 年9 月10日檢察事務官詢問時自陳：「【問
    ：（提示卷第18頁，按：經重新編頁後應為第31頁）你於10
    8 年7 月間傳送之簡訊涉嫌恐嚇，答辯？】是我line給他的
    沒錯，他錢還我我就不會找他麻煩，我當然不會放過他，他
    沒有還我錢，我不會放過他。」等語（見偵卷第201 頁），
    被告復於本院審理時自陳：「【問：剛才乙○○證述從108
    年6 月13日至7 月2 日之間妳還有傳4 、5 通的簡訊或LINE
    的訊息給乙○○，提到她女兒的部分，妳有無傳？】答：我
    要找她女兒是我要問她女兒是否知道乙○○的消息，因為我
    打電話給她她都不接。我忘記了，因為我很氣，她欠我錢，
    她應該要接電話。【問：妳有無傳「不要讓我找到你女兒」
    、「我不會放過你這個爛女人」？】答：我忘記了。」等語
    （見本院卷第235-236 頁），是被告坦承其為索討債務而有
    傳送上開如偵卷第31頁所示之訊息與告訴人，被告甚至於檢
    察事務官詢問時當庭陳稱「他錢還我我就不會找他麻煩，我
    當然不會放過他」等語，此與證人即告訴人前揭證述情節大
    致相符而可互為補強，可見證人即告訴人上開所證皆堪信為
    真實，故縱使被告發送之部分訊息未經留存，然依前揭被告
    所陳內容已足見被告對於告訴人未依約繳付款項又不接電話
    之態度甚為氣憤，衡情足認被告自告訴人於108 年6 月13日
    最後一次還款日後，至同年7 月16日告訴人製作警詢筆錄而
    提出如偵卷第31頁所示之LINE訊息時，期間有多次發送上開
    對告訴人及其女兒不利內容之訊息與告訴人之事實，應堪認
    定。
  3.承上，被告先後傳送上開恐嚇訊息，雖未指明係針對何次借
    貸之利息或本金，然依證人即告訴人結稱：108 年5 月2 日
    、5 月30日借的錢，我於6 月13日之後就都沒辦法再還了；
    被告從108 年6 月13日至7 月多有不斷打電話給我，我沒有
    接，也有傳些LINE的訊息給我，這是針對我兩筆借款，因為
    我有欠被告錢等語（見本院卷第198 、201 頁），參以被告
    就其有貸與如「事實欄一、㈠、㈡」所示之兩筆款項，且因
    告訴人兩筆款項均未清償而有向告訴人催討債務之行為，業
    據被告於警詢、偵訊時供陳在卷（見偵卷第9 、11、87、89
    、97、197-201 頁），從而足認被告各次傳送上開恐嚇訊息
    ，均係同時針對本案2 筆借貸關係而為之。又被告為催討2
    筆債務而發送「不要讓我找到你女兒」、「我不會放過你這
    個爛女人」，以及如偵卷第31頁所示「你不想處理，我會找
    到妳家去。欠錢不還就可以不要還嗎？不要讓我找到妳，我
    不會放過妳的」等內容之訊息，審酌上開文字內容，係以加
    害告訴人或其女兒之事而為惡害通知，除經告訴人證稱其主
    觀上心生恐懼等語明確外，於社會通念而言，此種「不會放
    過妳和你女兒、找到妳家去」等內容，無非係加害告訴人及
    其家人生命、身體、自由、名譽、財產之事，足使人心生畏
    懼，自已該當刑法第305 條之恐嚇要件甚明。至於公訴意旨
    另認被告之手法亦該當「脅迫」之要件，惟按刑法所謂脅迫
    ，係指以惡害通知威脅壓迫被害人，以抑制其抗拒之謂。脅
    迫不以言詞威嚇為唯一方法，凡客觀上足以使人發生畏怖心
    之行為，即足當之，亦無須達至使被害人不能抗拒之程度，
    祇須客觀上足以壓抑被害人之意思自由即已構成；所謂脅迫
    係指以言語或舉動，顯示加害他人生命、身體、自由、名譽
    、財產之意思，或以加害他人之意思通知他人，使其產生畏
    懼而言（最高法院104 年度台上字第2356號、107 年度台上
    字第4249號判決意旨參照），而被告上開傳送簡訊之行為，
    僅係單方之惡害通知而使告訴人心生畏懼，然尚未達足以壓
    迫告訴人意思自由之程度，自不該當脅迫之要件，又被告另
    有多次撥打電話與告訴人之行為，然既未經告訴人接聽，僅
    屬單方騷擾行為，尚未達惡害通知之恐嚇程度，自亦不該當
    脅迫之要件，公訴意旨容有誤會，併予指明。
  4.承上，是就「事實欄一、㈠」所示第一次重利借貸部分，由
    於被告與告訴人間係約定每兩週1 期利息5000元，並未約定
    還款日期，且前揭本票到期日乃109 年5 月2 日，是被告須
    待本票到期日方能就本金部分聲請本票裁定取償，故被告上
    開恐嚇訊息雖未指明係為索討此筆借貸之利息部分，然依上
    開契約內容及契約當事人之主觀上認知，被告上開恐嚇訊息
    之目的自乃催討每兩週1 期之利息甚明，自已該當刑法第34
    4 條之1 之「以恐嚇之方法取得前條第一項之重利」之加重
    重利構成要件；然告訴人於108 年6 月13日最後一次匯款後
    即未曾再向被告還款，是被告之加重重利犯行因未能成功取
    得重利利息而不遂，應論以未遂犯。
  5.至於如「事實欄一、㈡」所示之第二次重利借貸部分：公訴
    意旨雖認被告係以恐嚇、脅迫方式使告訴人交付與原本顯不
    相當之重利，而涉有加重重利罪嫌，惟被告所催討之債務是
    否為重利利息乙節，依證人即告訴人於109 年6 月24日檢察
    事務官詢問時證稱：我第2 次於5 月30日向甲○○借2 萬元
    ，約定2 個星期要還清；關於我向被告前後2 次借款時之還
    款日期，第一次沒有約定何時要還，只有繳利息，第二次借
    款就是上開講的借款後2 星期後還清等語（見偵卷第169 頁
    ）；復於本院審理時結稱：108 年5 月30日借款2 萬元，我
    們約定二個禮拜後我要還2 萬元，扣除利息她轉了12000 元
    給我，我跟她約定短期借款，二個禮拜後就還她本金；我們
    當時沒有講到二個禮拜後沒有還的話要怎麼處理；這筆2 萬
    元借款只有支付過一開始的2000元利息就沒有再付其他利息
    了，6 月13日我有清償本金，但沒有再還過利息；之後若沒
    有還完要多繳利息就沒有講到，只說要兩週還完2 萬元；10
    8 年6 月13日我匯款15000 元到被告帳戶，這是我唯一一次
    有還本金，所以才能區分哪次付利息哪次付本金等語（見本
    院卷第197-198 、203 頁），可見被告與告訴人就此次借貸
    關係，除於借貸時預扣之利息（含手續費）3000元外，雙方
    並未約定繳付利息，且強調此次乃短期借貸，告訴人應於2
    週後償還本金，從而，被告上開恐嚇訊息雖未指明係為索討
    此筆借貸之本金或利息，然依上開契約內容及契約當事人之
    主觀上認知，應係催討償還本金而已。依此，堪認被告所為
    傳送上開恐嚇簡訊向告訴人催討債務時，目的應係為取得本
    金，並未有以此取得顯不相當重利之犯意，從而，被告就此
    次重利借貸衍生之恐嚇討債行為，其行為僅可構成刑法第30
    5 條之恐嚇危害安全罪，前揭公訴意旨所指，因前提事實錯
    誤而容有誤會，併予敘明。
  ㈤綜上所述，被告乘告訴人需款急迫之際而先後貸以金錢5000
    0 、20000 元而分別為2 次重利借貸行為，嗣又以撥打電話
    及傳送恐嚇訊息之方式，欲向告訴人催討第一次重利借貸之
    利息及第二次重利借貸之本金，其犯行事證明確，堪以認定
    ，被告及其辯護人所辯依前揭理由自均不足採，不再贅述或
    逐一駁斥，是被告行為自應依法論科。
二、論罪科刑：
  ㈠罪名、變更起訴法條：
  1.如「事實欄一、㈠、㈡」所載部分，核被告所為，均係犯刑
    法第344 條第1 項之重利罪。
  2.如「事實欄二、」所載部分，被告傳送上開恐嚇訊息向告訴
    人催討本案2 筆借貸之行為，雖未指明係針對何次借貸之利
    息或本金，然依前揭說明，就第一次重利借貸部分而言係催
    討重利利息，故核被告所為，係犯刑法第344 條之1 第2 項
    、第1 項之加重重利未遂罪，被告此部分所為雖另合於恐嚇
    危害安全罪之構成要件，然既已結合於以恐嚇方法取得與原
    本顯不相當之重利罪，故不另論以恐嚇危害安全罪；又就第
    二次重利借貸部分而言係催討本金，故核被告所為，係犯刑
    法第305 條之恐嚇危害安全罪，公訴意旨認被告就第二次重
    利借貸部分，所為亦係犯刑法第344 條之1 第2 項、第1 項
    之加重重利未遂罪，容有誤會，業如前述，惟起訴之基本社
    會事實相同，並經本院告知前揭正確之法條及罪名（見本院
    卷第174 頁），無礙被告及其辯護人之訴訟防禦權，爰依法
    變更起訴法條加以審理。
  ㈡按所謂「接續犯」，係指行為人之數行為於同時同地或密切
    接近之時地實施，侵害同一之法益，各行為之獨立性極為薄
    弱，依一般社會健全觀念，在時間差距上，難以強行分開，
    在刑法評價上，以視為數個舉動之接續施行，合為包括之一
    行為予以評價，較為合理者，即接續犯，而包括之一罪（最
    高法院96年度臺上字第88、3523號刑事判決要旨參照）。茲
    就利息既係由本金支分出之從權利，故在刑法修正刪除連續
    犯與常業重利罪規定後，刑法第344 條規定之重利罪，即應
    按行為人金錢消費借貸契約之件數，計算其所犯罪數，換言
    之，利息既無法抽離本金而在觀念上單獨存在（利息如無本
    金，則難以計算其利率），是就重利罪而言，雖係對於同一
    被害人多次不同金錢消費借貸契約收取之各期重利，即應按
    行為人金錢消費借貸契約之件數，計算其所犯罪數。經查，
    本案如「事實欄一、㈠、㈡」所載之重利借貸，依證人即告
    訴人結稱：我借2 萬元有扣掉5000元利息，但我不是要借新
    的來還舊的，我當天還有要轉帳還其他人的錢，那天我有準
    備要轉給被告5000元的利息，我問她要我轉給她之後她再轉
    2 萬元借我，還是從2 萬元裡面扣等語（見本院卷第198 頁
    ），可見第一、二次重利借貸並無借新債以還舊債重利利息
    之延續性關係，是此兩筆借貸顯係各自獨立之借貸契約，則
    被告分別為上開兩次重利借貸行為，犯意各別，行為互殊，
    依上開說明，應予分論併罰。惟就「事實欄一、㈠」所示部
    分，被告除預扣利息外，後續尚有陸續收受3 期共15000 元
    之重利利息，是行為人基於同一金錢消費借貸契約收取之各
    期重利，雖形式上有多次收取重利行為，惟該各次收取重利
    均本於該次金錢消費借貸契約而生，僅能論以接續犯之一罪
    。又如「事實欄二、」所載部分，被告多次發送恐嚇訊息，
    同時兼有催討第一次重利借貸之重利利息及第二次重利借貸
    之本金部分，係於密接時、地、對相同對象實施犯罪行為，
    且侵害同一人之法益，依一般社會健全觀念，難以強行分開
    ，在刑法評價上，應視為數個舉動之接續施行，合為包括之
    一行為予以評價，為接續犯，各僅成立一罪。
  ㈢按又債務人如以簽發本票之方式給付重利者，因本票屬有價
    證券，行為人於收取該本票時，雖視為已取得重利而成立普
    通重利罪，然行為人僅能期待債務人屆期兌現該本票所載金
    額，實際上尚未確實取得該利息款項。惟重利業者以高利率
    貸放款項，其目的在實際取得重利，倘若屆期債務人並未兌
    現該本票債權，行為人為確實取得該重利，藉以實現並滿足
    其重利債權，另行起意以強暴、脅迫及傷害、毀損等不當之
    行為，迫使債務人給付該本票所載金額者，此即一般社會大
    眾所指重利業者之暴力討債行為。而考諸刑法第344 條之1
    加重重利罪之立法意旨，係為避免高利貸者，為實現債權，
    以不當之手段，使重利被害人繼續支付重利，或兌現因支付
    高額利息已簽發之票據等索討債務之行為，所衍生之社會問
    題而增訂。因此，行為人如為確實取得重利款項，以實現其
    重利債權，而持已成立普通重利罪所取得之本票或其他有價
    證券，另行起意以強暴、脅迫、恐嚇、侵入住宅、傷害、毀
    損、監控或其他足以使人心生畏懼之方法等行為，迫使債務
    人給付該票據所載之重利金額者，自應另依刑法第344 條之
    1 第1 項規定論處罪責，且此部分犯行與刑法第344 條第1
    項普通重利罪之處罰原因及條件尚非相同，應無重複評價之
    情形（最高法院108 年度台上字第1187號判決意旨參照）。
    經查，如「事實欄二、」所載部分，被告各次傳送上開恐嚇
    訊息，均係同時針對本案2 筆借貸關係而為之，揆諸前揭說
    明，自屬另行起意甚明；且因本案2 次借貸契約約定內容不
    同，故同一次恐嚇簡訊同時該當第一次重利借貸之加重重利
    未遂罪及第二次重利借貸之恐嚇危害安全罪，是被告每次發
    送之恐嚇簡訊乃以一行為，同時觸犯數不同罪名之異種想像
    競合犯，應依刑法第55條之規定，從一重僅論以加重重利之
    未遂犯一罪。另就「事實欄一、㈠、㈡、二、」所載部分，
    依前揭說明，上開3 行為之犯意各別，行為互異，應予分論
    併罰。
  ㈣如「事實欄二、」所載部分，被告所為之上開犯行，已著手
    於恐嚇行為之實行，惟因未能獲得利息而不遂，為未遂犯，
    茲依刑法第25條第2 項之規定，按既遂犯之刑減輕之。
  ㈤爰審酌被告不思以正途取得所需，竟乘告訴人急迫之際貸予
    款項，牟取超額重利，破壞社會金融秩序，使告訴人須負擔
    支付高額利息，造成其家庭、心理之負擔，且於告訴人無法
    支付第一次重利借貸之利息及無法如期償還第二次重利借貸
    之本金時，竟接續傳送恐嚇訊息與告訴人，致其心生畏懼，
    並危害社會秩序，所為實有不該；且被告犯後矢口否認犯行
    ，態度非佳；審酌被告之動機、目的、所獲取之重利利息數
    額、恐嚇手段等情節，暨其自述高商畢業，喪偶，有兩個小
    孩均已成年，目前經營小吃攤，月收入約2 至3 萬元等家庭
    生活狀況之一切情狀（見本院卷第241 頁），分別量處如附
    表「主文欄」所示之刑，並均諭知易科罰金之折算標準；併
    考量被告所涉犯各罪之犯罪類型、侵害法益及罪責相當原則
    ，合併定其應執行之刑及諭知易科罰金之折算標準，以資懲
    儆。
三、沒收部分：
  ㈠犯罪所得：
  1.按民間高利借貸每有於借貸之初支付本金時，先扣除利息者
    ，則應認貸款之人已取得利息（最高法院82年度台上字第58
    34號判決意旨參照）。又按犯罪所得，屬於犯罪行為人者，
    沒收之；於全部或一部不能沒收或不宜執行沒收時，追徵其
    價額，刑法第38條之1 第1 項前段、第3 項定有明文。
  2.就「事實欄一、㈠」所示部分，被告因重利犯行，所預扣之
    利息、手續費合計7500元，加以後續收取3 期利息共15000
    元，總計被告此次重利犯行所收取之重利利息為22500 元，
    均為其犯罪所得，既未扣案，爰依刑法第38條之1 第1 項前
    段、第3 項規定，於被告此部分之罪刑項下宣告沒收，於全
    部或一部不能沒收或不宜執行沒收時，追徵其價額。
  3.就「事實欄一、㈡」所示部分，被告因重利犯行，所預扣之
    手續費即重利利息為3000元，即為其犯罪所得；至於告訴人
    於108 年6 月13日匯款15000 元之其中10000 元部分，乃係
    用以償還本金，業如前述，由於本金本即為消費借貸契約所
    應償還之債務，並非因重利罪犯行所生之犯罪所得，故此部
    分償還之本金不應納入被告本次重利犯行之犯罪所得；又上
    開犯罪所得3000元既未扣案，爰依刑法第38條之1 第1 項前
    段、第3 項規定，於被告此部分之罪刑項下宣告沒收，於全
    部或一部不能沒收或不宜執行沒收時，追徵其價額。
  ㈡按供犯罪所用之物，屬於犯罪行為人者，得沒收之；犯罪所
    得，屬於犯罪行為人者，沒收之，前項之沒收，於全部或一
    部不能沒收或不宜執行沒收時，追徵其價額；犯罪所得已實
    際合法發還被害人者，不予宣告沒收或追徵宣告，刑法第38
    條第2 項前段、第38條之1 第1 項前段、第3 項、第5 項分
    別定有明文。經查：
  1.被告所有未扣案之門號：0000000000號行動電話1 支為被告
    所有，業經被告自承在卷（見本院卷第236 頁），且係供被
    告用以與告訴人聯繫關於「事實欄一、㈡、二、」所示部分
    犯行等情，亦據證人即告訴人證述明確（見偵卷第18頁），
    堪認該手機為被告所有且供其為「事實欄一、㈡、二、」所
    示犯行使用之物，然因未扣案，酌以該物品亦屬日常生活所
    用，將之宣告沒收能否達到預防及遏止犯罪之目的，尚有疑
    義，堪認欠缺刑法上之重要性。基上，爰依刑法第38條之2
    第2 項規定不予宣告沒收。
  2.至告訴人於如「事實欄一、㈠」所載之借款當時簽立之本票
    2 紙（影本見偵卷第15頁），係被告貸款之債權憑據及擔保
    ，超過法定利息部分雖無請求權，但本金及合法利息仍須依
    據上開憑證行使，俟借款人即告訴人清償借款本息，被告仍
    須將之返還告訴人，尚難認係被告犯罪所得之物而屬被告所
    有（最高法院97年度台上字第4746號、92年度台上字第2923
    號、89年度台上字第4406號判決意旨參照），均不予宣告沒
    收。
  ㈢又宣告多數沒收者，併執行之，刑法第40條之2 第1 項定有
    明文。是本件被告所犯前揭各罪，均經宣告沒收，依法應併
    執行之，且不再於主文為合併沒收、追徵之諭知，附此敘明
    。
據上論斷，應依刑事訴訟法第299 條第1 項前段、第300 條，刑
法第344 條第1 項、第334 條之1 第1 項、第2 項、第305 條、
第55條、第51條第5 款、第25條第2 項、第41條第1 項前段、第
8 項、第38條之1 第1 項前段、第3 項、第40條之2 第1 項，刑
法施行法第1 條之1 第1 項，判決如主文。
本案經檢察官林吉泉提起公訴，檢察官楊婉莉到庭執行職務。
中    華    民    國   110    年    5     月    21    日
                  刑事第二庭    審判長法  官  楊宗翰
                                      法  官  曾思薇
                                      法  官  劉容妤
以上正本證明與原本無異。
如不服本件判決，得於判決書送達之日起20日內，以書狀敍述理
由（須附繕本），向本庭提出上訴。
中    華    民    國   110    年    5     月    21    日
                                      書記官  蕭秀蓉
附錄本判決論罪科刑法條全文
【刑法第344條（103年6月18日）】
乘他人急迫、輕率、無經驗或難以求助之處境，貸以金錢或其他
物品，而取得與原本顯不相當之重利者，處三年以下有期徒刑、
拘役或科或併科三十萬元以下罰金。
前項重利，包括手續費、保管費、違約金及其他與借貸相關之費
用。
【刑法第344條之1（103年6月18日）】
以強暴、脅迫、恐嚇、侵入住宅、傷害、毀損、監控或其他足以
使人心生畏懼之方法取得前條第一項之重利者，處六月以上五年
以下有期徒刑，得併科五十萬元以下罰金。
前項之未遂犯罰之。 
【附表】
┌──────┬─────────────────────────┐
│犯罪事實    │     主文（宣告罪名及處刑暨沒收）                 │
├──────┼─────────────────────────┤
│事實欄一㈠  │甲○○犯重利罪，處有期徒刑伍月，如易科罰金，以新臺│
│            │幣壹仟元折算壹日。                                │
│            │未扣案之犯罪所得新臺幣貳萬貳仟伍佰元沒收，於全部或│
│            │一部不能沒收或不宜執行沒收時，追徵其價額。        │
├──────┼─────────────────────────┤
│事實欄一㈡  │甲○○犯重利罪，處有期徒刑參月，如易科罰金，以新壹│
│            │仟元折算壹日。                                    │
│            │未扣案之犯罪所得新臺幣參仟元沒收，於全部或一部不能│
│            │沒收或不宜執行沒收時，追徵其價額。                │
├──────┼─────────────────────────┤
│事實欄二    │甲○○犯加重重利未遂罪，處有期徒刑伍月，如易科罰金│
│            │，以新臺幣壹仟元折算壹日。                        │
└──────┴─────────────────────────┘